臺灣高等法院臺中分院刑事判決　　　　　民國九十年度上訴字第二一一六號
　　上　訴　人　臺灣彰化地方法院檢察署檢察官
　　被　　　告　庚○○
　　　　　　 （即胡伯佳）
　　被　　　告　丁○○即邱垂.
右上訴人因被告等偽造文書等案件，不服臺灣彰化地方法院中華民國九十年九月二十
八日第一審判決（民國九十年度訴字第一○四五號，起訴案號：臺灣彰化地方法院檢
察署民國九十年度偵續字第四號），提起上訴，本院判決如左：
    主  文
原判決撤銷。
庚○○、丁○○共同行使偽造私文書，足以生損害於他人，各處有期徒刑陸月，如易
科罰金，均以佰元折算壹日。
    事  實
一、庚○○（即胡伯佳，於民國九十年十二月十日更名）與丁○○（即邱垂梆，於民
    國九十年三月一日更名）原係夫妻，已於民國（下同）八十九年十一月二十日離
    婚，共同前於八十六年四月二十日，以丁○○充任會首，召集民間互助會，每月
    每會新台幣（下同）二萬元，合計連同會首共三十二會，期間自八十六年四月二
    十日起至八十八年十一月二十日止，於每月二十日上午十一時，在彰化市○○路
    之菜市場內開標，活會會員按扣除當次得標利息之金額繳付活會款，死會會員則
    應繳付全額會款（即俗稱之「內標制」方式）。詎庚○○與丁○○於互助會進行
    期間，因經濟狀況惡化，竟共同基於意圖為自己不法所有之犯意聯絡，於八十七
    年三月二十日上午十一時當天開標前，在前揭菜市場內，未經活會會員己○○同
    意，推由庚○○冒用己○○名義填寫己○○署押標息三千五百元，偽造依民間互
    助會習慣，表示投標人願以所載金額標取活會款之投標紙（未扣案），並持以投
    標而行使之，而向活會會員以言詞表示係活會會員己○○所出標，足以生損害於
    己○○，並於當期同時向各活會員謊稱該期已由己○○得標，而向會員收取活會
    款，致壬○○、辛○○、黃佩珍、己○○、甲○○、丙○○、乙○○、戊○○等
    二十一名活會會員陷於錯誤，每名活會會員交付活會款一萬六千五百元，共計詐
    得三十四萬六千五百元。嗣於八十八年六月二十日會員癸○○得標後隨即停標，
    壬○○、辛○○等活會會員互相查詢後，始知悉上情。
二、案經被害人壬○○、辛○○訴請臺灣彰化地方法院檢察署檢察官偵查後由臺灣高
    等法院臺中分院檢察署命令臺灣彰化地方法院檢察署檢察官續行偵查起訴。
    理  由
一、訊據被告庚○○對於右揭犯罪事實迭於檢察官偵查及原審及本院調查、審理時坦
    承不諱，雖據被告丁○○原審矢口否認有右揭偽造文書及詐欺取財犯行，辯稱：
    渠不知道庚○○未經己○○同意即標走該會等語。經查，本案互助會由被告等二
    人共同召集，並一起處理會款事宜，且本件被告庚○○冒用被害人己○○標取會
    款時，被告丁○○亦共同向各活會會員收取活會款之事實，亦為被告丁○○所承
    認，且被告庚○○以被害人己○○名義標取會款，被告丁○○亦坦認知情，並經
    被告庚○○陳述明確，則被告丁○○既非僅係掛名擔任會首，乃實際參與前揭互
    助會之運作，且被告等二人當時仍係夫妻，關係密切，得標收取之會款又係用於
    被告等二人共同生活開支，難認被告丁○○不知被告胡伯佳未經被害人己○○同
    意即冒標該會，被告庚○○於原審陳稱：丁○○不知伊未經己○○同意等語，顯
    係嗣後迴護被告丁○○之詞，被告丁○○前揭所辯，顯係事後卸責之詞，均與常
    情未符而不足採信。此外，復經證人壬○○、黃佩珍、甲○○、丙○○、乙○○
    、戊○○於檢察官偵查中證述本案互助會於停標時僅剩五個活會，卻仍有六名活
    會會員等情屬實，並有互助會單影本在卷足憑，（見偵續字第四號卷第四十六頁
    ）事證明確，被告等二人犯行，均堪認定。
二、核被告胡伯佳、丁○○等二人冒用己○○名義，填寫標息金數額之投標紙，並向
    活會會員表示係活會會員己○○所出標，自屬一般互助會習慣，係表示該投標名
    義人願以所書之標息金數額標取會款之意，該投標紙即為刑法第二百二十條第一
    項所規定以文書論之準私文書性質（參照最高法院八十九年度台上字第一三一九
    號判決要旨）。被告等二人偽造後持以行使，所為係犯同法第二百十六條、第二
    百十條之行使偽造私文書罪；渠等冒用活會會員名義，詐得標金，所為係犯刑法
    第三百三十九條第一項之詐欺取財罪。被告等二人就上開犯行，互有犯意聯絡及
  行為分擔，均為共同正犯。又偽造標息私文書行為，已為行使偽造私文書之高度
    行為所吸收，僅論以行使罪。被告等二人以一個冒標行為，同時使被冒標者及其
    他活會會員共二十一名陷於錯誤而給付活會款，係一行為而觸犯數罪名，為想像
    競合犯，應從一重論處。公訴人就被告等二人向其他活會會員收取會款之犯行，
    請求依連續犯規定論以一罪並加重其刑，核與現今審判實務所持見解不同，容有
    未洽，附此敘明。又行使偽造私文書罪與詐欺取財罪間，有方法結果之牽連關係
    ，應依法從重論以行使偽造私文書罪。
三、原審法院認被告等二人犯罪事證明確，予以論罪科刑，固非無見。惟查：(一)本件
    被告等二人，推由被告庚○○冒用被害人己○○名義填寫標息三千五百元，每會
    每月二萬元之互助會，採內標制方式，當時尚有活會會員二十一名（包括被冒標
    者己○○），每名繳納之活會款為一萬六千五百元（二萬元減去標息三千五百元
    ）被告等二人共詐得活會款三十四萬六千五百元，原審判決誤認為活會會員壬○○等二十名，共詐得約三十三萬元，實有不合。(二)次查本件被告等二人，尚未與
    活會會員等成立民事上和解，原審判均予對被告等二人宣告緩刑，亦有欠當。檢
    察官上訴意旨仍執本件被告等二人向其他活會會員收取會款應非同時告知活會會
    員何人得標，係會首於不同時之幾日內逐一告知活會會員，應係連續使數個活會
    會員陷於錯誤之行為，應係犯連續詐欺取財罪嫌等情，依本院前揭說明雖無可取
    ，惟原審判決，既有上開之可議，自應由本院將原審判決撤銷改判。審酌被告庚○○、丁○○冒標互助會所生危害非輕、詐得金額活會款共三十四萬六千五百元
    ，惟犯後仍以被害人己○○名義繳付會款共計三十萬元，及考量渠等二人犯罪之
    動機、目的、手段、犯後態度等一切情狀，仍量處如主文第二項所示之刑。被告
    等二人為前開犯罪行為後，刑法第四十一條已於九十年一月十日修正公布施行，
    同年月十二日生效，經比較修正前後之規定，以修正後之新法較有利於被告，爰
    依刑法第二條第一項前段規定，適用修正後之刑法第四十一條第一項前段，而諭
    知易科罰金之折算標準。又被告等二人以己○○名義偽造之投標紙未經扣案，並
    據被告庚○○陳明已不存在等語，參以一般習慣亦無於開標後繼續留存投標紙之
    必要，因認前開投標紙確已毀棄滅失而不存在，爰不為宣告沒收之諭知，併予
    明。
四、據上論結，應依刑事訴訟法第三百六十九條第一項前段，第三百六十四條，第二
    百九十九條第一項前段，刑法第二條第一項前段、第二十八條，第二百十六條，
    第二百十條，第二百二十條第一項，第三百三十九條第一項，第五十五條，修正
    後第四十一條第一項前段，罰金罰鍰提高標準條例第一條前段、第二條，判決如
    主文。
本案經檢察官蔡振修到庭執行職務。
中      華      民      國　  九十一     年      一       月   二十八   日
                                  臺灣高等法院臺中分院刑事第一庭
                                  　　　審判長法  官　陳　紀　綱
                                  　　　　　　法　官  蕭  錦  鍾
                                  　　　　　　法　官  方  艤  駐
右正本證明與原本無異。
如不服本判決應於收受送達後十日內向本院提出上訴書狀，其未敘述上訴之理由者並
得於提起上訴後十日內向本院補提理由書（均須按他造當事人之人數附繕本）。
                                              書記官  陳  麗  玉
中      華      民      國　  九十一     年      一       月   二十九   日
附錄本案論罪科刑法條：
刑法第二百十條
偽造、變造私文書，足以生損害於公眾或他人者，處五年以下有期徒刑。
刑法第二百十六條
行使第二百十條至第二百十五條之文書者，依偽造、變造文書或登載不實事項或使登
載不實事項之規定處斷。
刑法第二百二十條第一項
在紙上或物品上之文字、符號、圖畫、照像，依習慣或特約，足以為表示其用意之證
明者，關於本章後本章以外各罪，以文書論。
刑法第三百三十九條第一項
意圖為自己或第三人不法之所有，以詐術使人將本人或第三人之物交付者，處五年以
下有期徒刑、拘役或科或併科一千元以下罰金。
                                                              　　　　　Ｆ
